【裁判字號】    91,上,843
【裁判日期】    920408
【裁判案由】    清償債務等
【裁判全文】
臺灣高等法院民事判決  九十一年度上字第八四三號
    上  訴  人  甲○○
    訴訟代理人  康英彬律師
    上  訴  人  乙○○
    被  上訴人  丙○○○
    訴訟代理人  徐南城律師
右當事人間請求清償債務等事件，上訴人對於中華民國九十一年八月一日臺灣桃園地
方法院八十九年度重訴字第三一三號第一審判決提起上訴，本院判決如左：
    主      文
原判決主文第三項關於「協同原告」部分，並該部分訴訟費用之裁判廢棄。
右廢棄部分被上訴人於第一審之訴駁回。
其餘上訴駁回。
第一審（除確定部分外）及第二審訴訟費用由被上訴人負擔五分之一，餘由上訴人負
擔。
    事      實
甲、上訴人方面：
一、聲明：
  (一)原判決廢棄。
  (二)駁回被上訴人在第一審之訴及假執行之聲請。
二、陳述：除與原判決記載相同者，茲引用之外，補稱：
  (一)本件最高限額抵押權設定權利人即「被上訴人」、義務人兼債務人即「上訴人」
    ，且約定事項欄中更載明「抵押權設定雙方並無借貸關係，僅作為雙方所訂定貨
    物買賣契約之履行擔保而設定」，而上開欄項並經兩造蓋印確認無訛，如被上訴
    人就上開約定事項之意思表示錯誤，純屬撤銷之問題。
  (二)倘被上訴人認系爭抵押權之設定程序有誤，則何以其於民國（下同）八十三年八
    月間就所持有之他項權利證明書、抵押權設定契約書等，對其中設定債務人欄及
    擔保事由，卻未加置疑，直至所稱八十五年八月間始向乙○○提起更正，此舉顯
    違常情。
乙、上訴人乙○○方面：未於準備程序及言詞辯論期日到場，亦未提出書狀為何聲明
    或陳述。
丙、被上訴人方面：
一、聲明：上訴駁回。
二、陳述：除與原判決記載相同者，茲引用之外，補稱：
  (一)系爭坐落桃園縣中壢市○○段八一六、八一六之一地號土地（下簡稱系爭土地）
    登記名義人雖為上訴人甲○○，惟實為上訴人乙○○所購買，故上訴人乙○○與
    被上訴人間約定由乙○○處分時，上訴人應予配合。
  (二)系爭土地抵押設定係因上訴人乙○○欠被上訴人及李豪作、顏旭郎等債務，而上
    訴人乙○○為債務人，以上訴人甲○○為土地提供人而為抵押權設定。
  (三)系爭抵押權登記錯誤之原因係因杜建功誤認上訴人甲○○提供土地為擔保就是債
    務人，及誤認上訴人乙○○與被上訴人間是生意關係，而被上訴人發現錯誤，即
    向上訴人乙○○要求更正，乙○○亦同意更正，且經上訴人甲○○同意。
  (四)系爭抵押權既記載債權範圍全部，設定權利範圍二分之一，即為上訴人甲○○就
    系爭土地應有部分二分之一設定抵押權，而非擔保二分之一中之五十坪。
    理    由
壹、程序方面：
一、原審判決乙○○應返還借款、返還他項權利證明書、土地建築改良物抵押權設定
    契約書、被上訴人名義之木質印章部分，乙○○未提起上訴，而就乙○○、甲○
    ○應協同被上訴人就系爭土地之抵押權設定辦理債務人甲○○更正為債務人乙○
    ○之抵押權內容變更登記部分，雖僅甲○○一人提起上訴，惟其提起上訴之行為
    就形式上觀之，有利於原審共同被告乙○○，依民事訴訟法第五十六條第一款規
    定，其效力自及於乙○○，合先敘明。
二、本件上訴人乙○○經合法通知，未於言詞辯論期日到場，核無民事訴訟法第三百
    八十六條各款所列情形，爰依被上訴人之聲請，由其一造辯論而為判決。
貳、得心證之理由：
一、被上訴人主張：八十三年八月初，乙○○向被上訴人借款四百二十七萬三千四百
    四十元，並交付與借款金額同面額之本票三紙、支票十五紙作為憑據，詎屆期提
    示未獲付款，另訴外人李豪作、顏旭郎分別將其對乙○○之債權二百三十萬元、
    八十五萬七千元讓與被上訴人，是乙○○共計欠被上訴人七百四十三萬零四百四
    十元，乙○○並提供其向上訴人甲○○購買因乙○○無自耕能力而不能過戶之系
    爭土地為擔保，設定本金最高限額一千萬元之抵押權，惟被上訴人事後發現誤將
    抵押權之設定義務人及債務人均登記為上訴人甲○○，並獲得乙○○之同意予以
    更正，而乙○○亦表示上訴人甲○○同意此項更正，嗣於八十五年八月間，被上
    訴人應乙○○之要求，交付他項權利證明書、土地建築改良物抵押權設定契約書
    、被上訴人
    依消費借貸關係請求乙○○給付七百四十三萬零四百四十元並返還依委任關係交
    付之物，及請求上訴人甲○○、視同上訴人協同辦理系爭抵押權之債務人更正等
    情（除請求協同辦理債務人之更正外，其他部分未上訴已如前述）。
二、上訴人甲○○則以：被上訴人若認對於系爭抵押權之內容意思表示錯誤，應撤銷
    其意思表示，非提起本件訴訟請求更正。又倘被上訴人認八十三年八月間設定之
    系爭抵押權內容有誤，何以遲至八十五年八月間始向乙○○提起更正等語，資為
    抗辯。
三、被上訴人主張上訴人乙○○向被上訴人借上開款項時，為保障被上訴人之債權，
    稱其願提供向甲○○購買之系爭土地為擔保，惟因系爭土地為農地，上訴人乙○
    ○無自耕能力，依當時法令不能移轉登記，遂央得上訴人甲○○同意，於八十三
    年八月間，提供系爭土地設定本金最高限額抵押權予被上訴人，擔保之債權為本
    金最高限額一千萬元，又依上訴人乙○○與訴外人李豪作、顏旭郎之約定，李豪
    作、顏旭郎對上訴人乙○○之債權亦在此抵押權之擔保範圍內，惟被上訴人事後
    發現登記有誤，誤將抵押權之設定義務人及債務人均登記為上訴人甲○○，乃請
    求更正等情，業提出他項權利證明書影本一件、土地建築改良物抵押權設定契約
    書影本一件、土地登記謄本影本二件為證，上訴人甲○○則舉抵押權設定契約書
    中載明「抵押權設定雙方並無借貸關係，僅作為雙方所訂定貨物買賣契約之履行
    擔保而設定」，證明並無錯誤，復稱倘被上訴人認系爭之設定程序有誤，則何以
    其於八十三年八月間就所持有之他項權利證明書、抵押權設定契約書，對其中設
    定債務人欄及擔保事由，卻未加置疑，顯違常情云云，資為抗辯。經查證人李豪
    作、顏旭郎已於原審到庭證述抵押債務人為乙○○（見原審台灣桃園地方法院八
    十九年度重訴字第三一三號卷八十九年十二月二十七日、九十一年二月二十七日
    筆錄），證人李豪作亦證稱：「債務人是乙○○，而登記之債務人是甲○○，而
    且也不認識巫，有要求更正也未辦理」等語（見台灣士林地方法院八十八年度重
    訴字第四三三號卷八十八年十月二十五日筆錄），況甲○○於台灣台北地方法院
    檢察署八十五年度偵緝字第四九七號偵查時，於該案件八十五年九月九日到庭作
    證，對於所問是否提供土地設定抵押權予被上訴人之問題，明確回答「有」，且
    表示乙○○曾就設定抵押權之順位問題交換意見，參以系爭土地上，於本件抵押
    權設定後，尚有其他抵押權之設定，有被上訴人提出之土地登記謄本影本二件、
    原法院囑託查封登記函影本一件在卷可稽，而抵押權之設定，需要土地所有權人
    即上訴人提供相關證件資料之配合，則其對本件抵押權之設定，實難謂為不知，
    況後順位之抵押權人，亦無不向土地所有人即上訴人甲○○詢明並向地政機關查
    明先順位抵押權設定明細之理，上訴人甲○○事後空言否認知情，所辯尚難採信
    ，再參酌甲○○自承已經將系爭土地賣予乙○○，則實際上甲○○自已認知對系
    爭土地之處分權限受有限制，且其亦表示不認識被上訴人、李豪作、顏旭郎等人
    ，是論理上，甲○○應無自任債務人之理。至上訴人乙○○部分，雖未到場爭執
    ，亦未提出書狀以供本院參酌，惟乙○○於原審法院九十年度自字第八五號刑事
    詐欺等案件九十一年一月七日審理時，已稱伊有與甲○○聯繫，並已徵得甲○○
    之同意辦理更正登記之事實，有被上訴人提出之台灣桃園地方法院九十年度自字
    第八五號刑事詐欺等案件筆錄影本在卷（見本院卷第一三六頁）可稽，而證人杜
    建功（乙○○之兄長）於台灣桃園地方法院審理刑案中證稱：「（被告有告知你
    辦錯了並請你去更正）有的，但是我搬家，弄丟了」等語（見同上刑案九十年八
    月十三日訊問筆錄，本院卷第四二頁被上證三），於本院審理時證稱：本件抵押
    登記實際上是我辦的，甲○○賣乙○○土地不能過戶，乙○○與丙○○○有金錢
    往來，債務人為乙○○，當時將抵押物提供人逕自寫成債務人等語（見本院九十
    二年二月二十六日筆錄）。本件被上訴人與乙○○、甲○○間，既係約定以甲○
    ○為物上保證人，提供其所有之系爭土地用以擔保被上訴人對乙○○之債權，則
    現今登記之結果與原約定之內容不同，自有更正義務，以符合原借貸及抵押權設
    定契約之約定內容，故本件系爭抵押登記關於債務人之記載有誤載致產生錯誤，
    此非被上訴人之意思表示錯誤，不涉及撤銷意思表示之問題，上訴人主張尚非可
    採，因非地政機關記載錯誤，亦非由行政機關可更正，被上訴人此部分之主張堪
    予採信。被上訴人發現錯誤後曾請求乙○○更正並取得同意，因杜建功遺失相關
    證件致未辦理，已如前述，是甲○○所稱被上訴人遲未辦理可見無錯誤一節，並
    不可採。從而，被上訴人請求乙○○與甲○○應將系爭土地前開抵押權設定之債
    務人甲○○更正為債務人乙○○之抵押權內容變更登記，即屬有據，應予准許。
    惟按土地登記規則第二十七條第四款規定，因判決確定之登記由權利人或登記名
    義人單獨申請之，顯不需上訴人協同辦理，本件被上訴人請求上訴人協同，欠缺
    權利保護要件，此部分之請求不應准許。
四、綜上所述，被上訴人主張為可採，上訴人甲○○所辯無可取。從而，被上訴人請
    求上訴人乙○○、甲○○應就桃園縣中壢市○○段八一六、八一六之一地號土地
    之抵押權設定辦理債務人甲○○更正為債務人乙○○之抵押權內容變更登記，為
    有理由，應予准許，惟請求協同部分，為無理由，應予駁回。是則原審判決諭知
    上訴人應協同部分，尚有違誤，應由本院廢棄駁回被上訴人此部分請求；原判決
    主文第三項其他部分於法並無違誤，上訴意旨指摘原判決此部分不當，求予廢棄
    改判，為無理由，應予駁回。
參、據上論結，本件上訴一部有理由，一部無理由，依民事訴訟法第四百四十九條第
    一項、第四百五十條、第七十九條但書、第八十五條第一項前段、第四百六十三
    條、第三百八十五條第一項前段，判決如主文。
中      華      民      國    九十二    年      四      月      八      日
                              民事第二庭
                                  審判長法  官  許  正  順
                                        法  官  翁  昭  蓉
                                        法  官  黃  嘉  烈
右正本係照原本作成。
逾新台幣一百五十萬部分如不服本判決，應於收受送達後二十日內向本院提出上訴書
狀，其未表明上訴理由者，應於提出上訴後二十日內向本院補提理由書狀（均須按他
造當事人之人數附繕本）上訴時應提出委任律師或具有律師資格之人之委任狀；委任
有律師資格者，另應附具律師資格證書及釋明委任人與受任人有民事訴訟法第四百六
十六條之一第一項但書或第二項（詳附註）所定關係之釋明文書影本。
未逾一百五十萬元部分不得上訴。
中      華      民      國    九十二    年      四      月      九      日
                                        書記官  倪  淑  芳
附註：
民事訴訟法第四百六十六條之一（第一項、第二項）：
對於第二審判決上訴，上訴人應委任律師為訴訟代理人。但上訴人或其他法定代理人
具有律師資格者，不在此限。
上訴人之配偶、三親等內之血親、二親等內之姻親，或上訴人為法人、中央或地方機
關時，其所屬專任人員具有律師資格並經法院認為適當者，亦得為第三審訴訟代理人
。


司法院資訊處製作；財團法人民間司法改革基金會備份。
